最高法院刑事判決　　　　　　九十四年度台上字第一０一０號
　　上　訴　人　乙○○
　　　　　　　　甲○○
　　上　一　人
　　選任辯護人　薛西全律師
　　　　　　　　盧兆民律師
上列上訴人等因違反毒品危害防制條例等罪案件，不服臺灣高等
法院高雄分院中華民國九十三年十一月二十六日第二審更審判決
（九十二年度上重更(一)字第一二號，起訴案號：臺灣高雄地方法
院檢察署九十二年度偵字第八０一二號），提起上訴，本院判決
如下：
    主  文
原判決撤銷，發回臺灣高等法院高雄分院。
    理  由
本件原判決認定上訴人乙○○於民國九十二年四月十日晚在高雄
六合夜市遇見綽號「阿信」之成年男子，二人交談後，乙○○明
知海洛因為毒品危害防制條例第二條第二項第一款所稱之第一級
毒品，竟與「阿信」共同基於販賣第一級毒品海洛因牟利之犯意
聯絡，同意「阿信」之提議，願於翌日赴臺南市區，向綽號「三
哥」之不詳姓名成年人販入第一級毒品海洛因交予「阿信」販賣
，「阿信」則同意事成後給予新臺幣（下同）五萬元之酬勞，同
年四月十一日上午九時四十分許，乙○○接獲「阿信」電話，乃
騎機車至屏東縣潮州大橋，向「阿信」取得購買毒品之價款二百
五十萬元，返回家後，適友人即上訴人甲○○來訪，乙○○即徵
得甲○○同意，搭乘甲○○所駕駛之車號ＷＯ－七五一一號自用
小客車帶上開款項駛往臺南市，並撥打「三哥」之手機，與之
相約交易，而於同日下午二時四十五分許，在臺南市○○路○段
安徒生咖啡簡餐店內與「三哥」見面，乙○○將價款二百五十萬
元交予「三哥」，「三哥」離去後，於同日下午四時五十分許折
返，並交給乙○○海洛因一批（圓筒狀海洛因十八條、粉狀海洛
因二包，合計淨重一千三百二十一點一公克），乙○○乃將購得
之毒品先裝入紙製手提袋中，之上車後，坐於甲○○所駕駛之
前開汽車前座，並將前座椅背放平，惟因該袋毒品體積過大，無
法塞入後座椅墊下，乙○○遂將紙袋內之毒品取出，逐條（包）
藏置在上開小客車後座椅墊夾層內，甲○○於乙○○將毒品取出
塞入椅墊下方夾層時，已明知乙○○所藏放之物為海洛因，竟與
乙○○、「阿信」基於共同運輸毒品之犯意聯絡，仍駕駛該車搭
載乙○○擬折返屏東，於同日下午五時許，甲○○駕駛藏有毒品
之上開小客車，行經臺南市○○路○段九號前，經法務部調查局
高雄市調查處（下稱高雄市調查處）人員當場查獲，並起獲前開
第一級毒品海洛因一批，及乙○○所有裝毒品用之紙製手提袋一
只等情。因將第一審判決撤銷，改判仍分別論處乙○○共同販賣
第一級毒品（處無期徒刑，褫奪公權終身）、甲○○共同運輸第
一級毒品（處有期徒刑十二年，褫奪公權八年）罪刑，固非無見
。
惟查：（一）「被告或共犯之自白，不得作為有罪判決之唯一證
據，仍應調查其他必要之證據，以察其是否與事實相符」，為刑
事訴訟法第一百五十六條第二項所明定。則被告或共犯縱令自白
犯罪事實，仍應以補強證據擔保其自白之真實性，不得祇以該自
白作為有罪判決之唯一證據。依原判決理由說明係依憑李兆民於
第一審供認：「他（指阿信）就叫我明天到臺南幫他拿毒品回來
交給他販賣，他要給我五萬元酬勞」，作為李兆民與「阿信」共
同販賣第一級毒品海洛因牟利之證據。惟李兆民在偵查中係供稱
：「阿信託我去三哥那邊提貨」、「那天晚上我在高雄遇到阿信
，他說最近過的好不好，我說不好，他說看要不要做這個做做看
，我說我考慮看看，過半小時就說好，他說帶錢到潮洲大橋那邊
交給我，叫我去府前路跟金華路安徒生餐飲那裡，找一個身材怎
麼樣他跟我講」（見上重訴卷第一宗第一五三頁、第一五六頁之
偵查錄音帶勘驗筆錄），並未供認「阿信」託伊至臺南市販入海
洛因供「阿信」販賣等情，嗣於上重訴審及原審復一再否認知悉
「阿信」託伊販入毒品之目的係為販賣牟利（見上重訴卷第一宗
第五十頁、原審卷第五九頁、第一九四頁）。足見李兆民之供述
，有前後不符之明顯瑕疵；則李兆民在第一審供認共同販賣海洛
因毒品之上開供述，究有何補強證據足以確認該自白與事實相符
﹖原判決未予審認、說明，即以其在第一審供認共同販賣海洛因
毒品之上述自白，作為論處李兆民共同販賣第一級毒品罪刑之唯
一證據，此部分採證法則之運用，顯屬違誤。（二）有罪之判決
書，對被告有利之證據不採納者，應說明其理由，為刑事訴訟法
第三百十條第二款所明定。故有罪判決書對於被告有利之證據，
如不加採納，必須說明其不予採納之理由，否則即難謂無判決不
備理由之違法。乙○○於偵查供稱：「（問：甲○○到什麼時候
知道你買毒品或原先就知道﹖）他原先不曉得，是東西拿上去，
藏在座椅底下的時候，他才說你們怎麼弄這個」、「（問：那你
怎麼跟甲○○交代﹖）我就跟他說我自己搭計程車，他們就那個
」、「放不好的時候，我就講乾脆我自己搭計程車回去好了」（
見上重訴卷第一宗第一五八頁、第一六０頁之偵查錄音帶勘驗筆
錄），如若無誤，似意指甲○○發現乙○○帶扣案之海洛因毒
品上車時，曾以帶責備之語氣表示不滿，當時乙○○立即表示可
改搭計程車，但未及下車即被高雄市調查處人員查獲。則甲○○
是否已與乙○○共萌運輸海洛因毒品之犯意聯絡，即待研求，否
則其為何以責備語氣質問乙○○﹖乙○○何以當場表示可改搭計
程車﹖乙○○上開供述，自屬有利於甲○○之證據，原判決既採
納乙○○於偵查中之供述作為判決之基礎（見原判決第八頁第十
二行、第十三行），就上開有利於甲○○之筆錄內容，未說明
不予採信之理由，自屬理由不備。（三）犯罪之成立，除應具備
各罪之特別要件外，尤須具有故意或過失之一般要件。原判決認
定：「甲○○於乙○○將毒品取出塞入椅墊下方夾層時，已明知
乙○○所藏放之物為海洛因」，係以甲○○在偵查中供認：「（
問：你當時有罵他嗎？）你要上來拿這個也沒有講一下」、「我
一看到就說你拿這什麼東西，還叫我來拿」、「是他在弄的（即
放入後座椅墊下）」、「我一看到就說你要拿這什麼東西，還叫
我來拿，有幾條我是不曉得」、「（問：他有告訴你『即毒品』
，不然你怎麼會去責怪他？）應該看……就是白白的東西，看電
視就看過」等語，為其所憑之證據及認定之理由。惟甲○○已一
再供稱其從未販賣或施用海洛因毒品（見偵查卷第二四頁、第一
審卷第二十頁），而毒品危害防制條例第二條第二項所稱之毒品
，分為三級，除第一級毒品海洛因呈白色外，第二、三級毒品中
，是否亦有外觀為白色者﹖若有，甲○○所稱其在電視看過之白
色毒品，是否必然係第一級毒品海洛因﹖何以能依憑甲○○上開
供述，即認定甲○○明知乙○○帶上車之白色粉末係海洛因﹖
原審俱未審認，即逕憑甲○○上開供述，認定甲○○明知乙○○
所藏放之物為海洛因，此部分採證，自難謂為適法。本院前次發
回意旨，即已指摘，茲原判決仍未更正、釐清，致原有之違背法
令情形，依舊存在。（四）原判決理由說明：「原審（指第一審
）於九十二年九月四日準備程序中當庭勘驗乙○○九十二年四月
十一日高雄市調查處偵訊錄音帶，勘驗結果發現錄音帶顯示之對
話內容，並非一問一答（見原審卷第一六一頁），而該錄音帶內
容無法顯示出調查處筆錄所載：『等我將海洛因拿到車上時，他
（指甲○○）才知道我係購買海洛因毒品』，且為檢察官所不爭
執（見第一審卷第二一一頁），因此乙○○之上開調查處調查筆
錄既違反規定，其不符部分自不得作為證據，應無證據能力」（
見原判決第四頁第五行至第十一行），如若無誤，即意指乙○○
於高雄市調查處偵訊時並無：「但等我將海洛因拿到車上時，他
（指甲○○）才知道我係購買海洛因毒品」之供述，此與原判決
援引為判決基礎之上重訴審勘驗高雄市調查處偵訊乙○○筆錄之
結果：「調查員問：他可能知道是不是﹖乙○○答：在後座藏放
時，他才開始才知道那是毒品海洛因」（見原判決第九頁第三行
），顯然不符，而有原判決理由矛盾之違誤。以上，或係上訴人
等之上訴意旨所分別指摘，或屬本院得依職權調查之事項，應認
原判決仍有撤銷發回更審之原因。
據上論結，應依刑事訴訟法第三百九十七條、第四百零一條，判
決如主文。
中　　華　　民　　國　九十四　年　　三　　月　　四　　日
                      最高法院刑事第一庭
                          審判長法官  施　文　仁
                                法官  林　永　茂
                                法官  蕭　仰　歸
                                法官  張　祺　祥
                                法官  呂　永　福
      本件正本證明與原本無異
                                      書  記  官
中　　華　　民　　國　九十四　年　　三　　月　　十　　日
                                                  Ｍ
